臺北高等行政法院判決
　　　　　　　　　　　　　　　　　　　93年度訴字第2411號
　　　　　　　　　　　　　　　.
原　　　告　甲○○
被　　　告　內政部
代　表　人　乙○○部長）住同.
訴訟代理人　丙○○
　　　　　　丁○○
上列當事人間因有關技術人員證照事件，原告不服行政院中華民
國院臺訴字第0930084580號訴願決定，提起行政訴訟。本院判決
如下：
  　主  文
原告之訴駁回。
訴訟費用由原告負擔。
　　事  實
一、事實概要：原告以土地法於民國78年12月29日修正通過後，
    依該法第37條之1規定，凡土地登記專業代理人應經考試或
    檢覈及格者，始得執業，致使修法前確實從事代理他人申辦
    土地登記代書業務之人喪失工作權云云，於91年12月20日向
    被告向被告主張其於修法前，確實從事代理土地登記業務，
    請求被告核發工作證。被告以91年12月27日台內中地字第09
    10020630號書函復原告，略以：代理他人申辦土地登記案件
    專業人員登記卡（下稱登記卡）之核發，原訂70年12月31日
    截止，惟為顧及該等人員職業及生活，延長至71年2月8日截
    止，逾上開期限已不再發給。依據司法院釋字第352號解釋
    ，78年12月29日修正公布之土地法第37條之1第2項規定，與
    憲法並無牴觸等語。原告不服，以憲法第15條規定人民之工
    作權應予保障，且依法律不溯既往原則，土地法第37條之1
    規定，對修法前已從事土地登記之專業代理人應無適用餘地
    ，請核發工作證云云，提起訴願，經決定不受理後，訴由本
    院以92年度訴字第3405號判決，認定被告91年12月27日台內
    中地字第0910020630號書函意旨，係以原告申請核發工作證
    無任何法令依據而予否准，自屬行政處分，原告對該行政處
    分不服，受理訴願機關應予以實質審議，撤銷行政院第1次
    訴願決定。行政院重為訴願審查，決定予以駁回。原告不服
    ，遂提起本件行政訴訟。
二、兩造聲明：
  (一)原告聲明：
    1.訴願決定及原處分均撤銷。
    2.被告應核發原告地政士證書。
  (二)被告聲明：駁回原告之訴。
三、兩造之爭點：
　(一)原告主張之理由：
    1.司法院釋字第352號係登記卡事件，非關工作證，因登記
      卡於74年即已作廢，且與本案無關，合先敘明。
    2.憲法第15條規定人民的工作權應予保障，不能因修法而剝
      奪修法前實際從事工作者之權益。
    3.憲法第22條所規定之自由及權利，應包括修法前實際從事
      工作且依法繳稅者之權利。
    4.依憲法第152條之規定，人民有工作能力者，國家尚應給
      予適當之工作機會，況且原告乃自行創業，未得政府補助
      及輔導，卻因修法而喪失工作。
    5.依中央法規標準法第5條規定，人民之權利義務應以法律
      定之。又依憲法第171條及中央法規標準法第11條之規定
      ，法律不得牴觸憲法，法律牴觸憲法者無效，土地法37條
      之1明顯牴觸憲法。
    7.法規明定自公布日或發布日施行者，自公布或發布之日起
      算至第3日起發生效力，為中央法規標準法第13條所明定
      ，故在修法前從事其工作者應不在此限，原決定所言緩衝
      期僅係自圓其說，並無法源依據。
  (二)被告主張之理由：
    1.查78年12月29日修正公布之土地法第37條之1第2項：「土
      地登記專業代理人，應經土地登記專業代理人考試或檢覈
      及格。但在本法修正施行前，已從事土地登記專業代理業
      務，並曾領有政府發給土地代書人登記合格證明或代理他
      人申辦土地登記案件專業人員登記卡者，得繼續執業；未
      領有土地代書人登記合格證明或登記卡者，得繼續執業5
      年。」，上開5年執業緩衝期，又於84年1月20日修正延長
      1年，至84年12月31日止，使其有較充分時間決定是否參
      加考試或檢覈，或改變職業，實已充分兼顧法令修正前未
      取得資格者之權益。
    2.另查被告89年10月25日台（89）內中地字第8980417號令
      修正「土地登記專業代理人管理辦法」第4條：「合於下
      列資格之一者，得請領專業代理人證書：1、經專業代理
      人考試或檢覈及格者。2、領有直轄市、縣 ( 市)政府核
      發土地代書人登記合格證明者。3、領有直轄市、縣 (市)
      政府核發代理他人申辦土地登記案件專業人員登記卡者」
      ，自應依規定辦理。土地登記專業代理人係屬專門職業，
      依據土地法第37條之1授權被告訂定「土地登記專業代理
      人管理辦法」之行政命令，其法令位階太低，對業者的權
      利義務規範有限，有鑑於此，被告乃會同業者共同研擬「
      土地登記士法」草案，經立法院審議後修正為「地政士法
      」，業經總統於90年10月24日公布，並自91年4月24日施
      行，原「土地登記專業代理人管理辦法」已不適用，業經
      被告於92年4月24日以內授中辦地字第0920081595號令廢
      止在案。
    3.依地政士法第4條及第5條規定：「中華民國國民經地政士
      考試及格，並領有地政士證書者，得充任地政士。本法施
      行前，依法領有土地登記專業代理人證書者，仍得充任地
      政士」、「經地政士考試及格者，得檢具申請書及資格證
      明文件，向中央主管機關申請核發地政士證書」，故地政
      士法施行前，被告核發土地登記專業代理人證書或施行後
      核發地政士證書，均應經考試及格或具有主管機關核發之
      資格證明文件，始可請領。本案原告陳稱，渠在土地法第
      37條之1修正前，確實代理他人申辦土地登記及依法繳稅
      ，於91年12月20日向被告申請核發「工作證」，案經衡酌
      現行地政士法及當時土地登記專業代理人管理辦法相關規
      定，並無核發「工作證」，乃以被告70年6月22日台內地
      字第29348號令訂定「土地登記專業代理人管理辦法」第
      28條及70年12月31日台內地字第65036號函釋意旨，復知
      陳情人有關直轄市或縣 (市)政府核發「代理他人申辦土
      地登記案件專業人員登記卡」之期間原訂70年12月31日截
      止，惟為顧及其職業與生活，特延長至71年2月28日截止
      ，逾期不再受理。
    4.綜上，本件原告向被告申請核發工作證，以從事地政士業
      務，於法無據；且被告91年12月27日台內中地字第091002
      0630號書函，乃就其已逾期不再受理登記卡核發期間，予
      以說明，案經行政院依訴願法第79條第1項規定，以院臺
      訴字第0930084580號決定書決定：「訴願駁回」在案。本
      件原告之訴為無理由，敬請鑒核賜予判決駁回原告之訴。
　　理  由
一、按「土地登記專業代理人係屬專門職業，依憲法第86條第2
    款規定，其執業資格應依法考選銓定之。中華民國78年12月
    29日修正公布之土地法第37條之1第2項規定，符合上開意旨
    ，與憲法並無牴觸」司法院釋字第352號著有解釋；其理由
    書復進一步指明「土地登記涉及人民財產權益，其以代理當
    事人申辦土地登記為職業者，須具備相關之專業知識與經驗
    ，始能勝任，是故土地登記專業代理人係屬專門職業。憲法
    第86條第2款規定，專門職業人員之執業資格，應依法考選
    銓定之。中華民國78年12月29日修正公布之土地法第37條之
    1第2項規定：『土地登記專業代理人，應經土地登記專業代
    理人考試或檢覈及格。但在本法修正施行前，已從事土地登
    記專業代理業務，並曾領有政府發給土地代書人登記合格證
    明或代理他人申辦土地登記案件專業人員登記卡者，得繼續
    執業，未領有土地代書人登記合格證明或登記卡，得繼續執
    業五年』，旨在建立健全之土地登記專業代理人制度，符合
    憲法規定之意旨。且該法對修正施行前，已從事土地登記專
    業代理業務，並依照當時法規取得合格證明或登記卡者，准
    予繼續執業。至於實際上已從事土地登記代理業，而未取得
    合格證明或登記卡者，本無合法權利可言。而上開法條既定
    有5年之相當期間，使其在此期間內，自行決定是否參加考
    試或檢覈，或改業，已充分兼顧其利益，並無法律效力溯及
    既往之問題。綜上所述，前開土地法之規定，與憲法並無牴
    觸」。次按「土地登記專業代理人，應經土地登記專業代理
    人考試或檢覈及格。但在本法修正施行前，已從事土地登記
    專業代理業務，並曾領有政府發給土地代書人登記合格證明
    或代理他人申辦土地登記案件專業人員登記卡者，得繼續執
    業；未領有土地代書人登記合格證明或登記卡者，得繼續執
    業5年。」為78年12月29日修正公布之土地法第37條之1第2
    項所規定；上開執業5年期限，於同法84年1月20日修正時，
    延長至84年12月31日。又「中華民國國民經地政士考試及格
    ，並領有地政士證書者，得充任地政士。本法施行前，依法
    領有土地登記專業代理人證書者，仍得充任地政士。」「經
    地政士考試及格者，得檢具申請書及資格證明文件，向中央
    主管機關申請核發地政士證書。」為地政士法第4條及第5條
    所規定。
二、經查，原告以土地法於78年12月29日修正通過後，依該法第
    37條之1規定，凡土地登記專業代理人應經考試或檢覈及格
    者，始得執業，致使修法前確實從事代理他人申辦土地登記
    之代書人喪失工作權云云，於91年12月20日向被告主張其為
    修法前確實從事代理土地登記業務之人，請求被告核發工作
    證。被告以91年12月27日台內中地字第0910020630號書函復
    原告，略以：代理他人申辦土地登記案件專業人員登記卡之
    核發，原訂70年12月31日截止，惟為顧及該等人員職業及生
    活，延長至71年2月8日截止，逾上開期限已不再發給等語，
    而予以否准等事實，有原告申請書、被告否准函等在卷可憑
    （見本院卷第52至57頁），復為兩造所不爭執，堪予認定。
三、查78年12月29日修正公布之土地法第37條之1第2項明文規定
    ，土地登記專業代理人應經土地登記專業代理人考試或檢覈
    及格，且該規定亦經司法院釋字第352號解釋與憲法並不抵
    觸。原告固為過去從事代書業務之人，惟其在地政士法施行
    前，並未依法領有土地登記專業代理人證書，亦未經考試或
    檢覈及格，此為兩造所不爭執，則揆諸上開土地法及地政士
    法之規定，其自無法取得土地登記專業代理人之資格。被告
    否准原告請求，雖以登記卡之核發，延長至71年2月8日截止
    ，逾上開期限已不再發給為由，與本件認定之理由雖有不同
    ，惟結論並無二致。
四、綜上所述，本件被告所為否准處分，於法並無不合。訴願決
    定予以維持，亦無不當。原告仍執前詞及個人主觀之見解，
    訴請撤銷原處分與訴願決定並請求被告核發地政士證書，為
    無理由，應予駁回。
據上論結，本件原告之訴為無理由，爰依行政訴訟法第98條第3
項前段，判決如主文。
中　　華　　民　　國　　94　　年　 　6　　月　　7　　 日
                         第七庭審判長法  官　鄭　小　康
                                     法  官　林　金　本
                                     法  官　李　玉　卿
上為正本係照原本作成。
如不服本判決，應於送達後20日內，向本院提出上訴狀並表明上
訴理由，如於本判決宣示後送達前提起上訴者，應於判決送達後
20日內補提上訴理由書（須按他造人數附繕本）。
中　　華　　民　　國　　94　　年　 　6    月　　7 　　日
               　　　　　　　　　　　書記官　張　靜　怡
